臺灣花蓮地方法院民事判決
110年度原再字第2號
再審原告    劉貴宏  
再審被告    陳太和  
上列當事人間請求不當得利事件，再審原告對於中華民國109年4
月23日本院109年度原訴字第11號確定判決提起再審之訴，本院
判決如下：
    主  文
再審之訴駁回。
再審訴訟費用由再審原告負擔。
    事實及理由
壹、程序方面：
    按再審之訴，應於30日之不變期間內提起。前項期間，自判
    決確定時起算，判決於送達前確定者，自送達時起算；其再
    審之理由發生或知悉在後者，均自知悉時起算。民事訴訟法
    第500條第1項、第2項前段定有明文。本件再審原告對民國1
    09年4月23日本院109年度原訴字第11號判決（下稱原確定判
    決）提起再審之訴，主張其係於110年8月下旬約21日至28日
    間於訴外人即其母石錦秀（已歿）生前住處，發現訴外人新
    鑫股份有限公司（下稱新鑫公司）之存證信函（再證1，本
    院卷29至31頁），並於同年月31日向花蓮地政事務所申請坐
    落花蓮縣○○鄉○○段000○00000地號土地與坐落其上同段39號
    建號房屋（重測後分別為下崇德段684、683地號、同段7建
    號，下稱系爭不動產）之異動索引（再證2，本院卷33至43
    ），又於同年9月2日向本院閱覽再審被告於與訴外人楊玉美
    間另案確定抵押權不存在等事件（案號：本院96年度訴字第
    128號）卷宗，閱得其中所提出之不實文書（再證3，本院卷
    41頁）、訴外人大民通運有限公司（下稱大民公司）存證信
    函等，方知悉原確定判決有民事訴訟法第496條第1項第13款
    之再審事由，其於110年9月6日提起本件再審之訴（本院卷1
    1頁），未逾30日不變期間，合先敘明。
貳、實體方面：
一、再審原告起訴主張：
  ㈠再審被告於本院109年度原訴字第11號（下稱原審）起訴主張
    略謂：伊於89年間受雇擔任貨車司機，於89年1月8日駕駛其
    所有並靠行於大民公司之車牌號碼00-000號營業用大貨車，
    與訴外人張建華發生車禍事故，造成張建華傷重不治死亡，
    嗣大民公司與被害人配偶謝慧稜以新臺幣（下同）250萬元
    達成和解，大民公司負責人江德光要求伊自行賠付其中130
    萬元，伊向其請求協助處理，兩造乃達成借款合意，由其出
    面先向新鑫公司借得130萬元，因而負擔該金額之債務，伊
    雖同意以駕駛貨運車工作之方式還款，然於89年5、6月間伊
    不知去向，並未還款，其所購車輛因無人可駕駛，於是將該
    車輛出賣，並將賣得之價金用以償還對新鑫公司之上開借款
    本金、利息及相關靠行費、保險費、燃料稅等費用後，仍積
    欠559,762元，故大民公司負責人江德光之配偶楊玉美（即
    省聯通運有限公司之負責人）乃代其向新鑫公司為清償，因
    而承受上開559,762元借款債權，又因新鑫公司負責人陳盛
    泉借款時，曾要求提供不動產擔保，其遂將所有、甫於88年
    4月l日以前配偶林金花名義向石錦秀所購買、但尚未辦理移
    轉登記之系爭不動產提供擔保，嗣楊玉美代向新鑫公司清償
    借款，而承受新鑫公司對其借款債權後，楊玉美即成為系爭
    不動產之抵押權人，楊玉美於99年間聲請拍賣系爭不動產，
    始清償完畢前述130萬元債務。原審以其提出戶籍謄本、和
    解書、帳目明細通知、經濟部商業登記公司資料、本院96年
    度訴字第128號、第91號民事判決書、臺灣高等法院花蓮分
    院97年度上易字第4號民事判決書、土地買賣契約書、土地
    第二類登記謄本、本院民事執行處函文等影本為由，判決伊
    敗訴。惟其於原審所為上述主張，與伊新發現之客觀證據，
    明顯不符，謹臚陳說明如後。
  ㈡再審被告於原審係主張為了幫伊償還130萬元予大民公司，向
    新鑫公司借貸130萬元，並以借名登記於前配偶林金花名下
    之系爭不動產為擔保，設定抵押權予新鑫公司，嗣楊玉美承
    受新鑫公司之債權，繼受成為抵押權人，並拍賣系爭不動產
    。惟依系爭不動產異動索引（再證2），系爭不動產始終都
    未曾設定過抵押權予新鑫公司，則其於原審所為之上開主張
    ，即明顯與客觀事實不符，足以證明其根本未曾因此向新鑫
    公司借貸，遑論再為伊償還債務。再者，由系爭不動產異動
    索引觀之，斯時系爭不動產所有權人石錦秀尚且於88年6月
    間以系爭不動產向新秀農會設定抵押，顯然系爭不動產仍歸
    石錦秀使用、收益、處分，又何來其於原審所稱「88年4月l
    日以前配偶林金花名義向石錦秀所購買」可言。
  ㈢因當年文件均係由石錦秀收取，石錦秀未告知伊，嗣伊於110
    年8月下旬翻遍石錦秀生前住處（即伊二哥林正夏住家），
    始發現新鑫公司於89年11月22日寄給兩造以及石錦秀、江德
    光(省聯通運有限公司)等之存證信函，略謂：「緣台端前向
    本公司辦理分期購車事宜，以車號00-000、G6-47予本公司
    設定動產抵押」等語（再證1），由此存證信函觀之，新鑫
    公司顯係從事類似融資租賃之業務，而非單純以貸款為業之
    機構（況依86年6月25日公司法第15條第2項規定：「公司之
    資金，除因公司間業務交易行為有融通資金之必要者外，不
    得貸與股東或任何他人。」，公司也不可能單純貸款給任何
    人），顯見其當時係向新鑫公司貸款購車，無其所稱向新鑫
    公司借款130萬後，代伊清償債務等情。況其於原審係稱：
    伊僅工作數月即於89年5、6月間舉家遷徙不知去向，並未還
    款，其所購車輛因無人可駕駛，於是將該車輛出賣，並將賣
    得之價金用以償還對新鑫公司之上開借款本金、利息及相關
    靠行費、保險費、燃料稅等費用後，仍積欠559,762元（詳
    前案判決書第2頁倒數第10至第6行），然對照新鑫公司89年
    11月22日之存證信函，未有隻字提及所稱借款130萬元之情
    事，其主張為了幫伊清償130萬元而向新鑫公司借款一事，
    明顯與事實不符。
  ㈣參酌再證1、再證2之時序，系爭不動產係於89年2月1日設定
    抵押權予楊玉美（再證2），而新鑫公司係於89年11月22日
    寄發存證信函（再證1）催告給付分期購車之款項，若新鑫
    公司貸與資金、嗣由楊玉美代為清償並承受新鑫公司借款債
    權，則新鑫公司於89年11月22日寄發存證信函催告時，理應
    提及此一借款債務，然新鑫公司所催告者卻係分期購車之價
    款，可見其未曾向新鑫公司借款以支付大民公司130萬元，
    且楊玉美所以成為系爭不動產抵押權人，更非因為代其清償
    新鑫公司餘款。是其於原審陳稱因為幫伊清償130萬元而向
    新鑫公司借款並將系爭土地設定抵押權予新鑫公司，嗣其無
    力清償餘款559,762元，而由楊玉美代為清償，楊玉美並承
    受新鑫公司之債權與抵押權等情，均與客觀證據相悖，核非
    事實，其顯然不曾為伊給付130萬元予大民公司甚明，其對
    伊自無不當得利請求權可言。
  ㈤依再審被告於與楊玉美間另案提出不實之「請求履行連帶債
    務給付契約書」(再證3)，其上記載：「二、緣相對人等自
    始因未履行連帶共同負給付為其中乙方其自己一人行為之故
    於民國89年1月8日13時40分事故發生卻以不法過失侵害他人
    致死…迄今均由甲方單獨為一部履行，致甲方受損甚鉅…2.調
    解條件：有關於丙方登記所有之座落秀林鄉崇德段668、668
    -1及崇德段39建號等3筆為標的物，為該上標的物將無條件
    轉讓與甲方為所有，作以清償債務利益相抵。」等內容，文
    書為其個人所為，至少伊之簽名用印並非真正，然此文書既
    為自己於另案所提出，仍可於本件做為對照之證據；詳言之
    ，其於原審主張系爭不動產係在88年4月1日以林金花名義向
    石錦秀購買，若然，則又何需在91年1月9日要求石錦秀轉讓
    系爭不動產以代清償？顯見系爭不動產始終為石錦秀所有，
    而非如其於原審所稱係在88年間向石錦秀購買，更無持系爭
    不動產向新鑫公司抵押借款之情事，由此證據觀之，其於原
    審所述顯然不實。
  ㈥再審被告以幫伊清償130萬元為由，起訴請求返還不當得利，
    伊因非可歸責於自己之事由，未能合法上訴，致使原判決確
    定，其更持原確定判決對伊聲請強制執行，伊深受困擾，為
    能詳細確認、求證其所謂向新鑫公司借貸130萬元以及清償
    之過程等，乃於110年8月下旬（約21日至28日間）於石錦秀
    生前住處，發現新鑫公司之存證信函（再證1），並於同年
    月31日向花蓮地政事務所申請系爭不動產之異動索引（再證
    2），又於同年9月2日向本院閱得其與楊玉美間另案之卷宗
    其中所提出不實文書（再證3）、大民公司存證信函等，由
    再證1至3等證據，可見其於原審之主張與事實不符，其在原
    審之請求非有理由。本件之證據為原判決確定後，伊始知悉
    與取得者，且如經斟酌足以證明其於原確定判決中之主張，
    確與事實不符，自屬民事訴訟法第496條第1項第13款所稱「
    當事人發現未經斟酌之證物或得使用該證物，且經斟酌可受
    較有利益之裁判者」。
  ㈦伊於石錦秀生前住處尋找當年資料、向花蓮地政事務所申請
    系爭不動產異動索引、以及向本院聲請閱覽其與楊玉美另案
    之訴訟卷宗，可證再審被告不曾向新鑫公司借款與設定抵押
    權，與其於原審所主張者相互矛盾，足以推翻原確定判決所
    為不利於伊之認定。伊知悉上開證據係在原判決確定後，此
    並可傳訊證人林正夏到庭作證，蓋石錦秀臨終前幾年都是與
    林正夏同住，伊配偶黃愛美係於林正夏住處找到再證1之存
    證信函，而再證1之存證信函上之地址「花蓮縣○○鄉○○000○0
    號」係石錦秀當時住處，惟伊於89年7、8月間就離開花蓮，
    石錦秀復未曾將此文件交予或告知伊，嗣伊於110年8月下旬
    始發現有此存證信函，依民事訴訟法第500條第1項、第2項
    中段之規定，伊提起本件再審之訴應未逾30日不變期間。
  ㈧綜上，本件證物均為原判決確定後始發現者，又本件證物足
    可證明再審被告並非向新鑫公司單純借款，而係融資購車，
    更無所謂為伊清償130萬元等情，其於原審之主張明顯與客
    觀事實不符，是本件證物如經斟酌應可使伊受較有利益之裁
    判。爰執此於原確定判決未經斟酌之新證據，提起本件再審
    之訴等語。
  ㈨並聲明：原臺灣花蓮地方法院109年度原訴字第11號確定判決
    廢棄。再審被告於前程序之訴駁回。　　
二、本件未經言詞辯論，亦無再審被告提出之書狀聲明或陳述。
三、得心證理由：
  ㈠按當事人發現未經斟酌之證物或得使用該證物者。但以如經
    斟酌可受較有利益之裁判者為限，得以再審之訴對於確定終
    局判決聲明不服，民事訴訟法第496條第1項第13款定有明文
    。是依上開法條但書規定，當事人提起再審之訴，以發現未
    經斟酌或得使用之證據為理由者，必以該證據若經斟酌可受
    較有利益之裁判者為限。反之，當事人縱提出其所謂發現未
    經斟酌之證物，若經斟酌仍不能受較有利益之裁判者，自仍
    不得以之為再審理由。次按當事人主張之事實，經他造於準
    備書狀內或言詞辯論時或在受命法官、受託法官前自認者，
    無庸舉證；當事人對於他造主張之事實，於言詞辯論時不爭
    執者，視同自認。但因他項陳述可認為爭執者，不在此限。
    當事人對於他造主張之事實，已於相當時期受合法之通知，
    而於言詞辯論期日不到場，亦未提出準備書狀爭執者，準用
    第1項之規定。民事訴訟法第279條第1項、第280條第1項、
    第3項前段亦分別定有明文。又當事人不爭之事實，視與自
    認同。此種擬制自認，在言詞辯論終結前，固可為追復爭執
    之陳述，撤銷其效力，但在言詞辯論中，始終並不為爭執之
    陳述，而法院根據其擬制自認之事實所為判決確定後，自不
    許當事人再以錯誤為理由，對該確定事實主張推翻（最高法
    院18年上字第15號判例意旨參照）。
  ㈡經查：
  1.再審被告主張再審原告因上開原因向其借款130萬元，起訴
    請求返還（其主張之請求權基礎為依民法消費借貸法律關係
    、民法第179條，請法院擇一為勝訴判決），由本院以109年
    度原訴字第11號返還不當得利事件受理在案，經原審法院合
    法送達書狀（見原審卷第111、157頁）及開庭通知後，再審
    原告始終未提出任何書狀作何陳述或答辯，未亦於言詞辯論
    期日到場爭執，依前揭說明，堪認原確定判決之審理程序有
    擬制自認情事存在，應推定再審原告已承認再審被告之主張
    為真實；又再審原告就原審判決提起上訴，惟後因未繳納上
    訴裁判費，而上訴駁回確定，再審原告自不得於判決確定後
    ，再以錯誤為理由，對該確定事實主張推翻。
  2.再審原告固於再審起訴狀中提出：⑴再審原告之母石錦秀生
    前住處，發現新鑫公司之存證信函；⑵同年月31日向花蓮縣
    地政事務所申請花蓮縣○○鄉○○段000○00000地號土地與坐落
    其上同段39號建號房屋（重測後為崇德段684、683地號，同
    段7建號）異動索引；⑶同年9月2日閱得再審被告與楊玉美間
    另案確定抵押權不存在等事件之卷宗，得知再審被告所提出
    不實文書、大民公司存證信函等資料云云，固非無據，惟如
    前述，因再審原告經合法通知再審原告到場言詞辯論，而未
    獲其到場或提出書狀說明，視同再審原告就再審被告主張之
    事實為自認並為判決，於法自為有據，而與民事訴訟法第49
    6條第1項第13款發現未經斟酌之證物或得使用該證物者之再
    審事由毫無關涉，而無庸就該款要件進行判斷。
四、從而，再審原告指摘原確定判決具有民事訴訟法第496條第1
    項第13款之再審事由求予廢棄改判，並無理由，爰依同法第
    502條第2項規定，不經言詞辯論，逕以判決駁回之。又本件
    既不具再審理由，其事實及法律關係已臻明確，兩造之其餘
    主張陳述及攻擊防禦方法，對判決之結果無影響，爰不一一
    加以論述，附此敘明。
五、綜上，再審原告提起本件再審之訴，顯無再審理由，爰不經
    言詞辯論，逕以判決駁回之。
六、據上論結，本件再審之訴顯無理由，依民事訴訟法第502條
    第2項、第78條，判決如主文。
中　　華　　民　　國　　110 　年　　11　　月　　15　　日
                            民事庭  法　官　林敬展
以上正本係照原本作成。　　　　　　　　　
如對本判決上訴，須於判決送達後20日內向本院提出上訴狀。如
委任律師提起上訴者，應一併繳納上訴審裁判費。
中　　華　　民　　國　　110 　年　　11　　月　　15　　日
                                    書記官  張芝瑜